【裁判字號】    98,訴,1140
【裁判日期】    990225
【裁判案由】    拆屋還地等
【裁判全文】
臺灣臺南地方法院民事判決              98年度訴字第1140號
原      告  辰○○
            己○○
            丁○○
            戊○○
            甲○○
共      同
訴訟代理人  巳○○
被      告  壬○○
            寅○○
            丑○○
            子○○
被      告  丙○○
訴訟代理人  乙○○
被      告  未○○○
上列當事人間請求拆屋還地等事件，經本院於民國99年2月3日言
詞辯論終結，判決如下：
    主      文
被告丑○○應將坐落於台南縣西港鄉○○段797-5地號土地上如
附圖所示編號B-1之RC造房屋、面積二十六平方公尺拆除，將上
開土地交還原告戊○○。
被告丑○○應將坐落於台南縣西港鄉○○段797-6地號土地上如
附圖所示編號B-2之RC造房屋、面積六○．九一平方公尺拆除，
將上開土地交還原告甲○○。
被告子○○應將坐落於台南縣西港鄉○○段797-6地號土地上如
附圖所示編號C-1之磚造房屋、面積一．七三平方公尺拆除，將
上開土地交還原告甲○○。
被告子○○應將坐落於台南縣西港鄉○○段797-7地號土地上如
附圖所示編號C-2之磚造房屋、面積二六．八二平方公尺拆除，
將上開土地交還原告丁○○。
被告子○○應將坐落於台南縣西港鄉○○段797-2地號土地上如
附圖所示編號C-3之磚造房屋、面積五．七三平方公尺拆除，將
上開土地交還原告辰○○。
被告未○○○應將台南縣西港鄉○○段797-2地號土地上如附圖
所示編號D、面積二三○．一一平方公尺之土地交還原告辰○○
。
被告壬○○應將坐落於台南縣西港鄉○○段797-4地號土地上如
附圖所示編號E-1之鐵皮屋、面積一○一．二一平方公尺拆除，
將上開土地交還原告己○○。
被告壬○○應將坐落於台南縣西港鄉○○段797-5地號土地上如
附圖所示編號E-2之鐵皮屋、面積三．五九平方公尺拆除，將上
開土地交還原告戊○○。
被告壬○○應將坐落於台南縣西港鄉○○段797-6地號土地上如
附圖所示編號E-3之鐵皮屋、面積三一．六八平方公尺拆除，將
上開土地交還原告甲○○。
被告壬○○應將坐落於台南縣西港鄉○○段797-7地號土地上如
附圖所示編號E-4之鐵皮屋、面積五八．五九平方公尺拆除，將
上開土地交還原告丁○○。
被告寅○○應將台南縣西港鄉○○段797-4地號土地上如附圖所
示編號F、面積三七．三七五平方公尺之土地交還原告己○○。
被告壬○○應將坐落於台南縣西港鄉○○段797-4地號土地上如
附圖所示編號G之水塔、面積五．三一平方公尺拆除，將上開土
地交還原告己○○。
被告壬○○應將坐落於台南縣西港鄉○○段797-4地號土地上如
附圖所示編號H-1之RC造房屋、面積三五．二一平方公尺拆除，
將上開土地交還原告己○○。
被告壬○○應將坐落於台南縣西港鄉○○段797-7地號土地上如
附圖所示編號H-2之RC造房屋、面積五．八七平方公尺拆除，將
上開土地交還原告丁○○。
被告丙○○應將坐落於台南縣西港鄉○○段797-2地號土地上如
附圖所示編號I之RC造房屋、面積○．一六平方公尺拆除，將上
開土地交還原告辰○○。
原告其餘之訴駁回。
訴訟費用由被告負擔。
    事實及理由
一、程序方面：
  (一)按訴狀送達後，原告不得將原訴變更或追加他訴，但請求之
    基礎事實同一、擴張或減縮應受判決事項之聲明、不甚礙被
    告之防禦及訴訟之終結者，不在此限，民事訴訟法第255條
    第1項但書第2、3、7款，分別定有明文。本件原告原起訴請
    求被告辛○○、癸○○、庚○○○○○○、午○○等人及其
    他被告壬○○、寅○○、丑○○、子○○、丙○○應將坐落
    於西港鄉○○段797－2、797－4、797－5、797－6、797 －
    7等地號土地（下稱系爭土地）之地上物拆除，將土地返還
    予原告五人。經本院現場勘驗系爭797-2、797-4、797-5、
    797-6、797-7地號土地，並經臺南縣佳里地政事務所土地測
    量及查明占有人後，追加被告未○○○、卯○○，請求拆除
    地上物及返還系爭土地，而撤回對被告辛○○、癸○○、庚○○○○○○、午○○之請求，及追加請求不當得利。又被
    告卯○○已於訴訟中，自行拆除其所搭建之車庫並將地上物
    移除，原告亦已對卯○○撤回訴訟，且撤回對各被告不當得
    利之請求及假執行之聲請，並更正聲明確定各被告占用位置
    及使用面積如下述原告聲明所示，經核均合於上開規定，應
    予准許，合先敘明。
  (二)被告壬○○、寅○○、子○○、丙○○、未○○○受合法通
    知，未於最後言詞辯論期日到場，核無民事訴訟法第386條
    所列各款情形，爰依原告聲請，由其一造辯論而為判決。
二、原告起訴主張：
  (一)坐落於台南縣西港鄉○○段797地號土地，原為原告辰○○
    等人所共有，各共有人因散居各地且長期以來對所共有之上
    開土地均無法達成經濟利用之共識。致上開土地長期閒置未
    予利用。詎被告壬○○、寅○○、丑○○、子○○、丙○○
    、未○○○等人，見原告未對上開土地積極利用，未得原告
    之同意，分別占用分割前之797地號土地並興建屋舍及闢建
    為菜園，各該被告占用之位置、占用面積及無權占用之情形
    ，均如附圖所示。又經原告等人發現土地遭占用後，雖屢次
    委請被告等人出面返還土地或辦理價購事宜，惟被告均置之
    不理。嗣共有人訴請鈞院97年度訴字第835號判決分割共有
    物，由原告辰○○取得系爭797－2號土地、原告己○○取得
    系爭797－4號土地、原告戊○○取得系爭797－5號土地、
    原告甲○○取得系爭797－6號土地、原告丁○○取得系爭
    797－7號土地，有土地謄本在卷可按。
  (二)被告壬○○等人無權占用系爭土地等情，除業經鈞院及台南
    縣佳里地政事務所現場堪測屬實，並有台南縣佳里地政事務
    所之複丈成果圖、現場照片在卷足憑；被告丑○○、壬○○
    、丙○○等人於鈞院98年10月5日審理時亦自認有占用事實
    ，是被告確有無權占有附表所示之系爭土地，堪可認定。按
    所有人對於無權占有或侵奪其所有物，得請求返還之，對於
    妨害其所有權者，得請求除去之，民法第767條定有明文，
    今被告等人無權占用系爭土地興建屋舍及墾耕，已妨害原告
    等人對於該土地所有權之圓滿行使狀態。原告依民法第767
    條之規定，請求被告拆除所興建之屋舍、地上物，並將土地
    返還予原告，自屬有據。
  (三)被告丙○○等人雖抗辯稱：系爭土地上之房屋為先祖所遺留
    ，且日據時代即有買受系爭土地，僅因證據難以取得故無法
    舉證；原告等人所提出之土地所有權登記謄本和發生原因與
    事實不符；又原告辰○○等人居住地點與被告之房屋相距甚
    近，原告豈有不知被告之房屋已興建並居住60餘年之理？雖
    被告檢附房屋稅籍證明一紙為憑。惟：
    1.按文書，依其程式及意旨得認作公文者，推定為真正，民
      事訴訟法第355條第1項定有明文。而原告等人為系爭土地
      之所有權人，有卷附之土地登記謄本附卷可稽，上開該土
      地登記原告等人名義，係公務員職務所制作，依上開條文
      之規定，自應推定為真正，而被告等人不僅迄今無法提出
      事證以證明該土地登記謄本為虛偽，且迄今亦無法舉陳伊
      占有系爭土地之合法權源，僅空言主張系爭房屋為伊先祖
      所遺留，日據時代已買賣過云云，甚至於書狀中亦自承無
      法就其所陳舉證以實其說，是自不得僅憑其隻字片語之抗
      辯，即遽為被告等人有利之認定。
    2.另被告抗辯其房屋於60幾年起即有稅籍證明，惟被告所檢
      附之房屋稅籍證明，僅係公法上房屋稅納稅義務人之證明
      ，與系爭土地權利歸屬無涉，自不得執之認其係合法占有
      。
  (四)聲明：
   1.被告丑○○應將座落於西港鄉○○段797-5地號土地上如附
     圖所示編號B-1之RC造房屋（面積26.00平方公尺）拆除，
     將上開土地交還原告戊○○。
     被告丑○○應將座落於西港鄉○○段797-6地號土地上如附
     圖所示編號B-2之RC造房屋（面積60.91平方公尺）拆除，
     將上開土地交還原告甲○○。
   2.被告子○○應將座落於西港鄉○○段797-6地號土地上如附
     圖所示編號C-1之磚造房屋（面積1.73平方公尺）拆除，將
     上開土地交還原告甲○○。
     被告子○○應將座落於西港鄉○○段797-7地號土地上如附
     圖所示編號C-2之磚造房屋（面積26.82平方公尺）拆除，
     將上開土地交還原告丁○○。
     被告子○○應將座落於西港鄉○○段797-2地號土地上如附
     圖所示編號C-3之磚造房屋（面積5.73平方公尺）拆除，將
     上開土地交還原告辰○○。
   3.被告未○○○應將座落於西港鄉○○段797-2地號土地上如
     附圖所示編號D（面積230.11平方公尺）其上所栽種之蔬菜
     等農作物移除，將上開土地交還原告辰○○。
   4.被告壬○○應將座落於西港鄉○○段797-4地號土地上如附
     圖所示編號E-1之鐵皮屋（面積101.21平方公尺）拆除，將
     上開土地交還原告己○○。
     被告壬○○應將座落於西港鄉○○段797-5地號土地上如附
     圖所示編號E-2之鐵皮屋（面積3.59平方公尺）拆除，將上
     開土地交還原告戊○○。
     被告壬○○應將座落於西港鄉○○段797-6地號土地上如附
     圖所示編號E-3之鐵皮屋（面積31.68平方公尺）拆除，將
     上開土地交還原告甲○○。
     被告壬○○應將座落於西港鄉○○段797-7地號土地上如附
     圖所示編號E-4之鐵皮屋（面積58.59平方公尺）拆除，將
     上開土地交還原告丁○○。
   5.被告寅○○應將座落於西港鄉○○段797-4地號土地上如附
     圖所示編號F（面積37.375平方公尺）其上所栽種之蔬菜等
     農作物移除，將上開土地交還原告己○○。
   6.被告壬○○應將座落於西港鄉○○段797-4地號土地上如附
     圖所示編號G之水塔（面積5.31平方公尺)拆除，將上開土
     地交還原告己○○。
   7.被告壬○○應將座落於西港鄉○○段797-4地號土地上如附
     圖所示編號H-1之RC造房屋（面積35.21平方公尺）拆除，
     將上開土地交還原告己○○。
     被告壬○○應將座落於西港鄉○○段797-7地號土地上如附
     圖所示編號H-2之RC造房屋（面積5.87平方公尺）拆除，將
     上開土地交還原告丁○○。
   8.被告丙○○應將座落於西港鄉○○段797-2地號土地上如附
     圖所示編號I之RC造房屋（面積0.16平方公尺）拆除，將上
     開土地交還原告辰○○。。
   9.訴訟費用由被告負擔。
二、被告抗辯：
  (一)被告丙○○抗辯：
    系爭土地上之地上物均是日據時代就已存在，由被告等人之
    祖先向他人購入而遺留至今，時間已將近60幾年，被告自出
    生即居於系爭土地上之房屋，丙○○上一代之戶籍均設於原
    有房屋地址，從未變遷。當初在日據時代並未有買賣之法律
    規範，而是由當地村里之保正來證明買賣效力，並以口頭為
    準，根本無法有任何書面證明，故被告無法提出買賣合約書
    ，亦無法證實占有之法律權源。惟日據時代被告等人就已占
    有系爭土地，至今長達60幾年，也應算是合法占有。又原告
    辰○○等人居住地點與被告房屋相距甚近，原告等人豈有不
    知被告房屋已興建並居住60餘年之理？原告之前均未提出告
    訴，至今方提出訴訟，其請求自無理由。
  (二)被告壬○○抗辯：
    被告壬○○現於土地上之地上物是在日治時代就存有，繼承
    祖母方蔡香遺留下來之建物，因當時建物有破損，經過修補
    後，可永久使用並堪可居住，並非是後來才占用土地。應於
    祖母方蔡香生前就已有買賣土地情形，雖現今無法拿出買賣
    合約書，因日治時代根本無買賣之規定，所以無法舉證，被
    告只有向台南縣稅務局申請之房屋稅籍證明書，及前人和現
    居人之戶籍謄本。又被告壬○○自出生起即居住此地，從未
    有土地糾紛，被告壬○○現使用之房屋是從祖母方蔡香繼承
    而來，也不清楚日治時代之情形，請求庭上明察。
  (三)聲明：
   1.原告之訴駁回。
   2.訴訟費用由原告負擔。
三、法院之判斷：
  (一)按所有人對於無權占有或侵奪其所有物者，得請求返還之，
    對於妨害其所有權者，得請求除去之，有妨害其所有權之虞
    者，得請求防止之，民法第767條定有明文，是主張有權占
    有者，應就其有占有權源，負舉證責任。查系爭土地係於本
    院97年度訴字第835號分割共有物事件分割後，而由原告辰
    ○○取得系爭797－2號土地、原告己○○取得系爭797－4號
    土地、原告戊○○取得系爭797－5號土地、原告甲○○取得
    系爭797－6號土地、原告丁○○取得系爭797－7號土地，經
    本院調閱97年度訴字第835號卷查核明確，並有分割後之最
    新土地謄本在卷可按，是系爭土地之所有權人為原告辰○○
    等5人無誤。又被告壬○○、寅○○、丑○○、子○○、丙○○等人之房屋、鐵皮屋、水塔，坐落於原告所有之系爭土
    地上，被告未○○○占用如附圖所示之Ｄ部分為菜園，耕種
    農作物等情，有本院98年8月4日勘驗筆錄、台南縣佳里地政
    事務所之複丈成果圖、現場照片在卷可按，是系爭房屋、地
    上物、菜園坐落於原告所有之系爭土地上，可堪認定。又系
    爭房屋、地上物占用系爭土地，被告未能提出任何合法使用
    權源，則原告據民法第767條規定，請求被告將各該土地上
    之房屋、鐵皮屋、水塔如附圖所示之位置、面積占用系爭土
    地部分拆除，並將土地交還原告，自屬有據，應予准許。又
    原告另請求被告未○○○、寅○○將附圖所示編號Ｄ、Ｆ部
    分之菜園上所種蔬菜移除，然按不動產之出產物，尚未分離
    者，為該不動產之部分，民法第66條第2項定有明文，如附
    圖所示Ｄ、Ｆ部分土地上種植之蔬菜、農作物固為被告未○○○、寅○○所種植，然其屬於土地之部分並為原告所有，
    則被告二人對該不動產之出產物並無處分權能，原告請求被
    告未○○○、寅○○將農作物移除，即於法無據，不應准許
    ，然其無權使用系爭土地，已如前述，是原告請求返還土地
    ，仍有理由。
  (二)被告固抗辯其等居住於系爭土地已長達至少60餘年，且先祖
    應有向原告購買土地，而有使用權源云云，然為原告所否認
    。按以無權占有為原因，請求返還土地者，占有人以非無權
    占有為抗辯者，土地所有權人對其土地被無權占有之事實無
    舉證責任，占有人自應就其取得占有係有正當權源之事實證
    明之（最高法院85年度台上字第1120號判決參照），是被告
    就其有權占有之事實，自有舉證責任。經查，被告抗辯其先
    祖曾有購買系爭土地，然亦自承無任何書面資料，雖被告提
    出戶籍謄本、房屋稅籍證明，然此僅足以認定被告占用系爭
    土地之時間久遠，尚難據此推認其占有系爭土地有合法權源
    ，是認被告抗辯並不足採，則被告使用系爭土地屬無權占有
    。原告本於民法767條規定請求被告將系爭土地上如附圖所
    示之房屋、鐵皮屋、水塔拆除，將系爭土地交還原告，於法
    有據，應予准許。
四、綜上所述，本件被告無合法權源占有使用系爭土地，從而，
    原告本於民法第767條規定，請求被告將系爭土地之地上物
    拆除，並將土地返還被上訴人，為有理由，應予准許。
五、本件原告僅就請求被告未○○○、寅○○將農作物移除部分
    敗訴，是認本件訴訟費用仍應由被告負擔，始屬適當，附此
    說明。
六、據上論結，原告之訴為有理由，依民事訴訟法第385條第1項
    前段、第79條、第85條第1項前段，判決如主文。
中    華    民    國    99    年    2     月    25    日
                  民事第一庭    法    官  蔡孟珊
以上正本證明與原本無異。
如對本判決上訴，須於判決送達後20日內向本院提出上訴狀，並
依民事訴訟法第77條之16繳交上訴費用。
中    華    民    國    99    年    2     月    25    日
                                書 記 官  吳幸芳

司法院資訊處製作；財團法人民間司法改革基金會備份。
